臺灣高雄地方法院刑事判決　　　　　　 96年度簡上字第571號
上　訴　人
即　被　告　丙○○
上列被告因傷害案件，經檢察官提起公訴（96年度偵字第193號）
，本院判決如下：
    主  文
原判決撤銷。
丙○○傷害人之身體，處拘役拾日，如易科罰金，以新臺幣壹
仟元折算壹日，減為拘役拾伍日，如易科罰金，以新臺幣壹仟元
折算壹日。緩刑貳年。
    事  實
一、丙○○與甲○○曾為同住於位於高雄市前鎮區○○○路136
    號大樓之上下樓層之鄰居，因甲○○家中浴室漏水至丙○○
    家，而遲未處理，致丙○○心生不滿，乃於民國95年11月20
    日16時許，偕同其母親、弟弟丁○○及管理員乙○○等人，
    前往高雄市前鎮區○○○路136 號7 樓之1 甲○○之住處，
    察看漏水情形，並向甲○○理論，惟雙方因生爭執，丙○○
    竟基於傷害人身體之犯意，徒手揮打甲○○，因所戴手錶刮
    傷甲○○眼角，致甲○○受有右眼下擦傷2 公分之傷害。
二、案經甲○○訴由高雄市政府警察局前鎮分局報請臺灣高雄地
    方法院檢察署檢察官偵查起訴。
    理  由
壹、證據能力方面：
一、按被告以外之人於審判外之陳述雖不符刑事訴訟法第159 條
    之1 至之4 等4 條之規定，而經當事人於審判程序同意作為
    證據，法院審酌該言詞陳述或書面陳述作成時之情況，認為
    適當者，亦得為證據；當事人、代理人或辯護人於法院調查
    證據時，知有前項不得為證據之情形，而未於言詞辯論終結
    前聲明異議者，視為有前項之同意，刑事訴訟法第159 條定
    有明文。查卷附阮綜合醫院診斷證明書，為傳聞證據，且無
    刑事訴訟法第159 條之1 至之4 等4 條規定情形，又檢察官
    、被告均已知悉該陳述屬傳聞證據，且於本院言詞辯論終結
    前均未聲明異議，本院審酌上開證述於作成時亦無任何不適
    當之情況，認以之作為本案之證據，應屬適當，是上開警詢
    中證述應均有證據能力。
二、另被告復爭執告訴人甲○○警詢筆錄之證據能力。按該警詢
    筆錄屬被告以外之人在審判外所為陳述，又告訴人已於本院
    審理時到庭具結作證，且所述與其於審判中證述大致相符，
    自應直接以告訴人於審判中證述為證據。
貳、實體部分：
一、訊據被告丙○○矢口否認有何傷害告訴人甲○○之犯行，辯
    稱：伊沒有打告訴人，是告訴人先動手要打伊，伊才出手抵
    擋，為正當防衛云云。經查：
  (一)前揭被告以手揮打告訴人臉部，致告訴人眼角遭被告手錶刮
    傷之情節，業據證人即告訴人甲○○於本院審理時證稱：「
    當時她的母親在後面起鬨，被告的手揮起來要打我，我揮手
    抵擋，但沒有擋住，被告的手往下揮，她的手錶刮到我的眼
    角，我右手用力往上抵擋時打到被告的嘴唇」等語明確（見
    本院簡上卷第37頁），且據告訴人所提出之阮綜合醫院診斷
    證明書記載，告訴人係於95年11月20日，因受右眼下擦傷，
    而前往該院就診，該診斷書所記載之傷勢，與前揭告訴人證
    述遭被告揮打，而為被告手錶刮傷眼角之情節互核相符（偵
    卷第11頁）。是被告有前揭先出手揮打告訴人，致告訴人眼
    角遭被告手錶刮傷之事實，自堪認定。
  (二)被告雖以前揭情詞置辯，而證人即一同前往甲○○住處之丁○○亦證稱：當時其看到告訴人先衝過來，手有朝被告往下
    揮，被告則出手向上抵擋云云（見本院簡上卷第41、42頁）
    ，惟查：被告所辯情節與告訴人證述內容不符，而證人即大
    樓管理員乙○○則到庭證稱：當時其係與丁○○一同到浴室
    察看漏水情形，沒有看到誰在毆打誰，後其聽到吵鬧聲出來
    看，看到被告、告訴人已扭扯在一起，且互相拉扯對方頭髮
    ，又丁○○係跟在其後面從浴室出來的等語（見本院簡上卷
    第38、39頁），是則證人丁○○既與證人乙○○一同到浴室
    察看漏水情形，又在乙○○身後走到客廳，而證人乙○○又
    未能看到被告、告訴人互相毆打對方之情形，證人丁○○亦
    應難以觀察到當時情況，另證人丁○○雖稱：其係站在廁所
    外面門旁邊等語，惟據其所述，其身為大樓委員，需處理住
    戶漏水問題，才與管理員乙○○一同前往察看漏水問題，則
    其當時應專注於與乙○○察看漏水情形，視線應係朝向廁所
    內，而非一面察看漏水，一面又將視線朝向客廳，甚至關注
    於觀察被告、告訴人之動作上，故證人丁○○證稱有看到告
    訴人、被告動作云云，應與常情不符；再者，證人丁○○為
    被告之弟，所為證述不無偏袒迴護被告之虞。從而，證人丁○○所述，自難採信，無從對被告為有利之認定。
  (三)再按對於現在不法之侵害，而出於防衛自己或他人權利之行
    為，不罰，刑法第23條固定有明文。惟本條「正當防衛」之
    成立，必須對於現在不法之侵害始得為之，如侵害業已過去
    ，或無從分別何方為不法侵害之互毆行為，均不得主張防衛
    權，而衡之一般社會經驗法則，互毆係屬多數動作構成單純
    一罪而互為攻擊之傷害行為，縱令一方先行出手，而還擊之
    一方在客觀上苟非單純對於現在不法之侵害為必要排除之反
    擊行為，因其本即有傷害之犯意存在，則對其互為攻擊之還
    手反擊行為，自無主張防衛權之餘地（最高法院92年度臺上
    字第3039號判決參照）。經查，於前揭發生爭執之日，被告
    最後與告訴人拉扯扭打在一起，並且互相拉扯對方頭髮一節
    ，分別經證人乙○○、丁○○證述屬實（見本院簡上卷第38
    至40頁），苟被告前揭揮擊之行為確係出於防衛之意，則只
    要以此排除告訴人之現在不法侵害即可，又何須再與告訴人
    拉扯扭打，而由被告出手揮擊告訴人後，又接續出手與告訴
    人拉扯等情以觀，應可推認被告於出手揮擊告訴人時，主觀
    上已非單純出於防衛之意思甚明，被告辯稱其縱有前揭行為
    ，亦構成正當防衛云云，自不足採。
  (四)綜上所述，本案被告辯稱係先遭告訴人出手毆打，始出手抵
    擋，又其所為應構成刑法正當防衛云云，均不足採信，被告
    有前揭揮打告訴人之行為，應堪認定。本案犯罪事證明確，
    被告犯行已經證明，應予依法論科。
二、論罪科刑部分：
  (一)核被告所為，係犯刑法第277 條第1 項之傷害罪。本件被告
    犯罪事證明確。原審據以論處被告罪刑，固非無見，然查，
    被告所為前揭犯行，其犯罪時間係在96年4 月24日之減刑基
    準日前，應依96年7 月16日施行之中華民國九十六年罪犯減
    刑條例第2 條第1 項第3 款之規定，減其刑期二分之一，是
    原判決未及適用而依法減刑，自有未恰。被告上訴意旨否認
    犯罪，雖無理由，惟原判決既有上開可議之處，自應由本院
    予以撤銷改判。
  (二)爰審酌被告與告訴人因房屋漏水問題發生爭執，竟不思理性
    解決問題，即出手毆打告訴人成傷，對於他人之人格未予尊
    重，且自案發迄今未能與告訴人達成和解，賠償告訴人所受
    損失，並念及被告前無犯罪前科紀錄，素行尚佳，有臺灣高
    等法院被告前案紀錄表1 份在卷可參，且告訴人所受傷害尚
    非嚴重，及被告犯罪之動機、手段等一切情狀，量處如主文
    所示之刑，並參酌被告所犯情節輕微、告訴人傷害非重等情
    ，諭知以新臺幣1,000 元折算1 日為易科罰金之折算標準，
    以示懲儆。又本件被告犯罪時間，係在96年4 月24日之減刑
    基準日以前，爰依中華民國九十六年罪犯減刑條例第2 條第
    1 項第3 款規定，減其上開宣告刑期二分之一，併宣告易科
    罰金之折算標準。再被告前未曾因故意犯罪而受有期徒刑以
    上刑之宣告，有臺灣高等法院被告前案紀錄表附卷可憑，其
    係因告訴人浴室漏水至其家中約3 、4 週，告訴人均未處理
    ，而與告訴人理論，一時情緒激動，致犯本案犯行，且其犯
    後曾表示和解意願，惟因告訴人經原審傳喚並未到庭，致未
    能達成和解，犯後態度尚非惡劣，經此偵、審程序之教訓，
    當知所警惕而無再犯之虞，並參以告訴人於本院審理時表示
    只希望未來雙方不要再有糾紛，其對被告並無賠償之請求等
    語（見本院卷第34頁），本院綜核各情，認前開對其所宣告
    之刑，以暫不執行為適當，爰併依刑法第74條第1 項第1 款
    宣告緩刑2 年，以啟自新。
據上論斷，應依第455 條之1 第1 項、第3 項、第369 條第1 項
前段、第364 條、第299 條第1 項前段，刑法第277 條第1 項、
第41條第1 項前段、第74條第1 項第1 款，刑法施行法第1 條之
1， 中華民國九十六年罪犯減刑條例第2 條第1 項第3 款、第7
條，判決如主文。
本案經檢察官董秀菁到庭執行職務。
中　　華　　民　　國　　96　　年　　11　　月 　8 　　日
                  刑事第十七庭審判長法  官  洪能超
                                    法  官  李育信
                                    法　官  陳思帆
以上正本證明與原本無異。
不得上訴。
中　　華　　民　　國　　96　　年　　11　　月　　8 　　日
                                    書記官  王高山
附錄本案論罪科刑所適用之法條：
中華民國刑法第277條第1項
傷害人之身體或健康者，處 3 年以下有期徒刑、拘役或 1 千元
以下罰金。
中華民國刑法施行法第1條之1
中華民國94年1 月7 日刑法修正施行後，刑法分則編所定罰金之
貨幣單位為新臺幣。
94年1 月7 日刑法修正時，刑法分則編未修正之條文定有罰金者
，自94年1 月7 日刑法修正施行後，就其所定數額提高為30倍。
但72年6 月26日至94年1 月7 日新增或修正之條文，就其所定數
額提高為3 倍。
